臺灣高等法院刑事判決　　　　　　　　95年度上訴字第4502號
上　訴　人　臺灣士林地方法院檢察署檢察官
被　　　告　乙○○
指定辯護人　本院公設辯護人甲○○
上列上訴人因被告殺人未遂案件，不服臺灣士林地方法院95年度
訴字第732號，中華民國95年10月5日第一審判決（起訴案號：臺
灣士林地方法院檢察署95年度偵字第4017號），提起上訴，本院
判決如下：
    主  文
上訴駁回。
    事  實
一、乙○○與巫宏文（已經原審另為不受理之判決確定）於民國
    94 年12月9日晚上9時許，在臺北縣八里鄉○○路57巷13號
    鄭麗華開設之小吃店，與友人張信德、孫志成、褚世昌、邱
    士銘等人同桌唱歌飲酒，丙○○則與友人張源豐、陳莉雯等
    人在鄰桌餐飲。席間，丙○○見熟識之張信德，遂前往該桌
    敬酒，巫宏文不滿丙○○口中碎碎唸，乃與丙○○發生口角
    拉扯，進而基於普通傷害之故意，持店內塑膠椅子丟砸丙○
    ○之背部，致丙○○正面倒地，嘴部撞擊地面，受有牙齒斷
    裂之普通傷害，巫宏文隨即遭旁人拉開。乙○○見狀，自行
    萌生普通傷害之犯罪故意，自桌下撿起他人置放之西瓜刀1
    支，即往丙○○背部揮1刀，致丙○○受有左背穿刺傷、左
    胸開放性氣血胸之普通傷害，張源豐隨即駕車搭載丙○○送
    醫救治。
二、案經被害人丙○○訴由臺北縣政府警察局蘆洲分局報告臺灣
    士林地方法院檢察署檢察官偵查起訴。
    理  由
一、被告乙○○對於上開時、地，持西瓜刀傷害被害人丙○○之
    事實，迭於警詢、偵查及原審、本院審理中坦承不諱，核與
    證人即被害人丙○○指證之情節相符，並經證人張信德、張
    源豐、陳莉雯、鄭麗華迭於警詢（警詢所述當事人均同意作
    為證據）及本院審理中結證明確，且有長庚紀念醫院94年12
    月11日、20日之診斷證明書2紙附卷可稽，應甚明確，而堪
    認定。惟被告乙○○辯稱：伊當時看丙○○跟巫宏文吵起來
    ，現場有很多人在拉巫宏文，伊以為他們是在幫丙○○，所
    以伊看到地上有一把刀就拿起來，當時是要幫巫宏文打丙○
    ○。伊只是朝丙○○揮一刀，不是故意要刺殺他，並沒有殺
    害丙○○之意思，當時是飲酒過量，所以下手較重而已等語
    。
二、經查：
  (一)公訴人提起公訴及上訴意旨固以刺傷被害人丙○○之西瓜刀
    應屬被告乙○○或其同桌飲酒之友人所有，因證人鄭麗華證
    述該刀並非店內之物品，且依被告乙○○供述該刀為西瓜刀
    ，其刀刃甚長且鋒利，一般常人不會隨身攜帶，該把刀子又
    係以報紙包裹並藏放於被告當時飲酒所坐之桌子下方，再依
    證人張信德證稱，該把刀子是該「砍人之人」將刀子帶走，
    如該把刀子非屬被告乙○○或其友人所有，何以砍殺完後被
    告會將該把刀子帶離現場？顯見該把刀子係被告乙○○或其
    友人所有，被告乙○○行為當時確已具有殺人犯意云云。又
    依證人陳莉雯、張源豐警訊中陳稱係該把刀子是開山刀，於
    原審審理中又改稱該把刀子係西瓜刀，刀身依證人陳莉雯之
    證述並當場丈量為45公分，然該把刀子不論究係西瓜刀或開
    山刀，均為刀刃具相當長度之刀械，且依丙○○之背部刀傷
    ，呈現長達15公分之縫合傷痕，而於張源豐將丙○○送醫之
    際，被告乙○○甚且追出店外，持刀敲擊該車擋風玻璃，以
    被告乙○○當時對丙○○下手之重，又追殺到店外之情形，
    顯見被告當時心裡十分氣忿及下手甚為兇猛。又依長庚醫院
    病歷表內護理記錄第1頁（詳原審卷75頁）載「傷口10X50公
    分，深可見內臟」，顯見被告乙○○當時下手之猛及下手之
    用力，且丙○○送醫後於94年12月9日、10日住院間，經醫
    院輸血4大袋 (詳原審卷第42頁)，依一般常情以刀械自背部
    刺入，均可預見會傷害臟器，造成致命之危險，故被告乙○
    ○當時縱無直接故意，仍具有間接故意為由，認被告乙○○
    所犯係刑法第271 條之殺人未遂罪嫌云云。
  (二)惟查被告乙○○於本案發生前與被害人丙○○並不相識，而
    其之所以持刀傷害被害人，亦係因友人巫宏文與被害人丙○
    ○發生口角拉扯所引起，被告乙○○與被害人丙○○間並無
    任何夙怨仇隙，此為被告乙○○及被害人丙○○所不爭執，
    是被告乙○○應無故意致被害人丙○○於死之犯罪動機，應
    甚明確。
  (三)又被告乙○○持以傷害被害人丙○○之刀械雖未扣案；然證
    人陳莉雯於原審審理中證述該刀械長度約45公分（參見原審
    卷第113頁）；且被告乙○○坦承該刀械係西瓜刀（參見原
    審卷第115頁），則此刀械固為刀刃較長又鋒利而可殺人，
    惟亦可傷害人之身體，應依其他事證而認定犯罪之故意，尚
    不能單憑該刀械之外觀即遽為推論被告乙○○有殺人之故意
    。且被告乙○○迄本院審理時猶堅決否認該刀械為其所有，
    辯稱：係他人以報紙包裝置放於伊餐桌地下，伊拾起後即揮
    刀等語。按連同被告乙○○同桌餐飲之人共有6人，如上所
    述，並無法確認原為何人所持有該刀械，且證人即小吃店老
    闆娘鄭麗華於原審審理中否認該刀械為其店內所有，而檢察
    官亦無法確認該西瓜刀究否被告乙○○所有？本院自難認定
    該西瓜刀原為被告乙○○所持有並攜帶至小吃店，及被告乙
    ○○於攜帶刀械之初即預有殺人犯罪故意之事實。
  (四)再依被害人丙○○所提出長庚紀念醫院94年12月11日及20日
    之診斷證明書2紙（參見偵查卷第54、55頁）記載傷勢為「
    左背穿刺傷及左側開放性氣血胸」，並敘明被害人丙○○於
    94 年12月9日急診，翌日，住院並接受開胸併肺部縫合手術
    ，94年12月12日轉至普通病房，同年月20日出院。而原審向
    該醫院調取被害人病歷，其中所附主治醫師吳怡成出具之出
    院病歷摘要指明，被害人丙○○左背傷長約20公分，經由表
    皮裂口約2公分深而進行肺部縫合手術（參見原審卷第38至
    39 頁）；參以原審於95年7月27日準備程序中丈量被害人丙
    ○○左背部經手術縫合之傷痕長約15公分（參見原審卷第22
    頁），應認被告乙○○持西瓜刀揮劃被害人丙○○左背部之
    切割傷害，長約20公分（手術癒合後長度縮減為15公分堪認
    合理）、深度為2公分甚明。此當非尖刀穿刺可擬，亦非檢
    察官所主張急診護理紀錄由護士記載傷勢為長50公分、寬10
    公分之下手甚猛及過於用力之情形。則被告乙○○持刀傷害
    被害人丙○○之左背部，並非立即致命之部位，且傷勢尚非
    甚為嚴重，經手術後10日後即可出院，又其僅揮劃1刀而留
    有1處刀傷，並未進而為多次之揮砍行為，實難遽認被告乙
    ○○於傷害之際，存有殺人之犯罪直接故意或未必故意。至
    於上開醫院之醫師雖出具病危通知單（參見偵查卷第73頁）
    ，或可認為被害人之傷勢有危險，然尚不足以推論被告乙○
    ○必然有致人於死之故意，當為明確。
  (五)另檢察官雖主張證人張源豐將被害人丙○○送醫之際，被告
    乙○○尚且追出店外，持刀敲擊該車擋風玻璃，而認被告乙
    ○○當時心裡十分氣忿等語。然被告乙○○之犯罪動機，僅
    係為友人撐腰支持，已如前所述，於本案案發當時，其並未
    對被害人丙○○口出惡言，此為證人陳麗雯及丙○○於原審
    審理中結證無訛（參見原審卷第107頁、第108頁及第114頁
    ），且被告乙○○追出之際僅敲擊玻璃，並未追擊被害人丙
    ○○再行砍殺，實難依被告乙○○上開持刀敲擊車子擋風玻
    璃之行為，而認其有殺人之犯意甚明。
  (六)綜上所述，被告乙○○所辯堪可採信，應認其持西瓜刀對於
    被害人丙○○為傷害行為之際，應僅有普通傷害之犯罪故意
    ，而無殺人之故意，公訴人起訴及上訴所指上開理由，本院
    尚難採認。
三、核被告乙○○所為，係犯刑法第277條第1項普通傷害罪。公
    訴人認被告涉犯刑法第271條第2項第1項殺人未遂罪，容有
    未洽，如前所述，因社會事實同一，檢察官所引據之起訴法
    條自應予變更。
  (一)又被告行為後，刑法於94年2 月2 日修正公布，95年7 月1
    日施行，其中第33條第5 款（罰金刑）規定有修正。而刑法
    第2 條係規範行為後法律變更所生新舊法律比較適用之準據
    法，是刑法第2 條本身雖經修正，但該條文既屬適用法律之
    準據法，本身尚無比較新舊法之問題，應逕適用裁判時即修
    正後刑法第2 條規定以決定適用之刑罰法律。又行為後法律
    有變更者，適用行為時之法律。但行為後之法律有利於行為
    人者，適用最有利於行為人之法律，修正後刑法第2 條第1
    項定有明文。關於罰金刑部分，刑法分則編各罪所定罰金刑
    之貨幣單位原為銀元，修正前刑法第33條第5 款規定：「罰
    金：1 元（銀元）以上。」，而依罰金罰鍰提高標準條例規
    定，就72年6 月26日前修正之刑法部分條文罰金數額提高2
    至10倍，其後修正者則不提高倍數，並依現行法規所定貨幣
    單位折算新臺幣條例規定，以銀元1 元折算新臺幣3 元；修
    正後刑法第33條第5 款規定：「罰金：新臺幣1,000 元以上
    ，以百元計算之。」，刑法第33條第5 款所定罰金貨幣單位
    經修正為新臺幣後，刑法分則各罪所定罰金刑之貨幣單位亦
    應配合修正為新臺幣，為使刑法分則編各罪所定罰金之最高
    數額與刑法修正前趨於一致，乃增訂刑法施行法第1 條之1
    ：「中華民國94年1 月7 日刑法修正施行後，刑法分則編所
    定罰金之貨幣單位為新臺幣。94年1 月7 日刑法修正時，刑
    法分則編未修正之條文定有罰金者，自94年1 月7 日刑法修
    正施行後，就其所定數額提高為30倍。但72年6 月26日至94
    年1 月7 日新增或修正之條文，就其所定數額提高為3 倍。
    」；從而，刑法分則編各罪所定罰金刑之最高數額，於上開
    規定修正後並無不同，惟修正後刑法第33條第5 款所定罰金
    刑最低數額，較之修正前提高，自以修正前刑法第33條第5
    款規定有利於被告。
  (二)另修正刑法係自95年7 月1 日起施行，在此之前，刑法分則
    編有關罰金刑之貨幣單位係銀元；且依刑法分則編應處罰金
    者，應適用罰金罰鍰提高標準條例第1 條之規定；亦即應按
    各該具體條文制定或修正之時間先後，定其提高之倍數。惟
    被告行為後，刑法施行法增訂第1 條之1 ，於95年6 月14日
    經總統公布，並自同年7 月1 日起施行；該條規定：「中華
    民國94年1 月7 日刑法修正施行後，刑法分則編所定罰金之
    貨幣單位為新臺幣。94年1 月7 日刑法修正時，刑法分則編
    未修正之條文定有罰金者，自94年1 月7 日刑法修正施行後
    ，就其所定數額提高為30倍。但72年6 月26日至94年1 月7
    日新增或修正之條文，就其所定數額提高為3 倍」。亦即自
    95年7 月1 日起，刑法分則編所定罰金之貨幣單位，由原來
    之銀元改為新臺幣；且94年1 月7 日刑法修正時，刑法分則
    編未修正之條文定有罰金者，自95年7 月1 日起，有關罰金
    之數額提高為30倍。刑法第277條第1項之罪，該罪自24年7
    月1日施行後即未再修正，依增訂刑法施行法第1條之1之規
    定，其罰金以新台幣為單位，數額應提高30倍。此與增訂前
    之罰金以銀元為單位，且適用罰金罰鍰提高標準條例第1條
    前段之結果應提高10倍，而新台幣與銀元之比例為1：3，換
    算結果亦為30倍者，並無不同。亦即增訂刑法施行法第1條
    之1之意旨，僅在使刑法規範之罰金刑之貨幣單位，一律改
    為新台幣，並使增訂前後有關罰金刑提高之倍數一致，對被
    告而言，並無有利、不利之比較適用之問題，且此增訂之規
    定應屬罰金罰鍰提高標準條例第1條但書之情形，當無同條
    前段規定之適用，自應逕行適用刑法施行法第1條之1之規定
    。
四、原審經詳細調查及審理後，基於以上相同之認定，並審酌被
    告乙○○因友人巫宏文與被害人之口角，為替友人撐腰而一
    時失控，竟持西瓜刀揮傷被害人，造成被害人之傷勢情形，
    尚未與被害人達成和解，及其犯後坦承犯行，並其犯罪手段
    、生活狀況、智識程度、犯罪所生之損害等一切情狀，量處
    被告有期徒刑十月。至被告乙○○傷害所使用之西瓜刀1 支
    ，業據被告乙○○堅決否認為其所有，且其供稱該刀現已斷
    裂不知去向，爰不予宣告沒收。經核原審以上認事用法均無
    違誤，量刑亦屬允恰。（惟原審判決第6頁第13行「刑法第
    339條第1項之罪」云云，應更正為「刑法第277條第1項之罪
    」）。檢察官猶執前詞提起上訴，指稱被告具有殺人之犯意
    ，原審僅依傷害罪判處罪刑，應有未當云云，為無理由，應
    予駁回。
五、據上論斷，應依刑事訴訟法第368條，判決如主文。
本案經檢察官陳維練到庭執行職務。
中　　華　　民　　國　　96　　年　　1　　月　　16　　日
　　　　　　　　　刑事第九庭審判長法　官  官有明
　　　　　　　　　　　　　　　　  法　官　陳世宗
　　　　　　　　　　　　　　　　  法　官　周盈文
以上正本證明與原本無異。
檢察官如不服本判決，應於收受送達後十日內向本院提出上訴書
狀，其未敘述上訴之理由者並得於提起上訴後十日內向本院補提
理由書（均須按他造當事人之人數附繕本）。
被告不得上訴。
                                  書記官　余姿慧
中　　華　　民　　國　　96　　年　　1　　月　　16　　日
附錄：本案論罪科刑法條全文
刑法第277條第1項
傷害人之身體或健康者，處 3 年以下有期徒刑、拘役或 1 千元
以下罰金。
